【裁判字號】    90,台聲,452
【裁判日期】    901005
【裁判案由】    分配剩餘財產聲請訴訟救助
【裁判全文】
最高法院民事裁定                                  九十年度台聲字第四五二號
    聲  請  人  甲○○
右聲請人因與乙○○間請求分配剩餘財產事件，聲請訴訟救助，對於中華民國八十九
年十二月十四日本院裁定（八十九年度台抗字第六六三號），聲請再審，本院裁定如
左：
    主  文
聲請駁回。
聲請訴訟費用由聲請人負擔。
    理  由
本件聲請人對於本院八十九年度台抗字第六六三號確定裁定（下稱原確定裁定）主張
有民事訴訟法第四百九十六條第一項第一款、第二款之情形，對之聲請再審，其理由
無非以：聲請人生活窮困，致成為大陸地區人民，為台灣一般人民所孰知，且此事實
於法院已顯著及為其職務上所已知，依民事訴訟法第二百七十八條第一項規定，聲請
人無庸舉證。又由聲請人之遷居陳報狀、上訴狀以觀，足證其在美居無定所，生活困
苦，難以為繼，並顯有勝訴之望。乃台灣高等法院八十九年度聲字第七五號裁定及原
確定裁定，認聲請人未提出能即時調查之證據，以釋明救助事由之主張為真實，顯與
卷證不符，並有判決理由與主文顯有矛盾之再審事由。況聲請人聲請訴訟救助，未由
前訴訟程序之第一審法院裁定，而由該程序之第二審法院裁定駁回，亦有違聲請人之
審級利益，且該第二審法院先裁定駁回聲請人之第二審上訴，再裁定駁回其訴訟救助
之聲請，適用法規並顯有錯誤云云，為其論據。惟按當事人因無資力支出訴訟費用而
聲請訴訟救助者，依民事訴訟法第一百零九條第二項、第二百八十四條之規定，應提
出能即時調查之證據，以釋明有請求救助之事由。原確定裁定以聲請人聲請訴訟救助
，未提出能即時調查之證據，以釋明其救助事由之主張為真實，而維持前訴訟程序之
第二審法院駁回聲請人訴訟救助聲請之裁定，駁回其抗告，依上說明，並無適用法規
顯有錯誤之情事。又原確定裁定於理由項下，認定聲請人對前揭駁回其訴訟救助聲請
之裁定所提抗告，為無理由，則於主文諭示抗告駁回，即無所謂裁定理由與主文顯有
矛盾之情形，聲請人以原確定裁定認其未提出能即時調查之證據，與卷證不符為由，
主張該確定裁定有民事訴訟法第四百九十六條第一項第二款之再審事由，即不足採。
次按民事訴訟法第一百零九條第一項所謂受訴法院，若本案訴訟繫屬於第二審法院，
則指該第二審法院而言，故當事人於提起第二審上訴之同時或之後，聲請訴訟救助，
此訴訟救助之聲請即應由第二審法院管轄。聲請人係於提起第二審上訴之後，聲請訴
訟救助，依上說明，其訴訟救助之聲請自應由前訴訟程序之第二審法院管轄，而無聲
請人指摘由該第二審法院裁定駁回，與其審級利益有違之問題。末查本件係對駁回訴
訟救助聲請之原確定裁定聲請再審，聲請人以前訴訟程序之第二審法院裁定駁回其第
二審上訴，先於訴訟救助之聲請被駁回而為，主張適用法規顯有錯誤，即與原確定裁
定無涉。且民事訴訟法第一百零九條之一之規定係侷限於第一審法院始有其適用，又
揆之本院二十八年抗字第一二一號判例意旨，原確定裁定亦無適用法規顯有錯誤情事
。綜上所述，聲請人主張原確定裁定有民事訴訟法第四百九十六條第一項第一款、第
二款之情形，對之聲請再審，難謂為有理由。
據上論結，本件聲請為無理由。依民事訴訟法第九十五條、第七十八條，裁定如主文
。
中      華      民      國     九十     年      十      月      五      日
                              最高法院民事第一庭
                                  審判長法官  李  錦  豐
                                        法官  楊  鼎  章
                                        法官  吳  麗  女
                                        法官  謝  正  勝
                                        法官  陳  淑  敏
      右正本證明與原本無異
                                              書  記  官
中      華      民      國     九十     年      十      月    二十五    日


司法院資訊處製作；財團法人民間司法改革基金會備份。
